【裁判字號】    99,台上,417
【裁判日期】    990121
【裁判案由】    偽造文書
【裁判全文】
最高法院刑事判決              九十九年度台上字第四一七號
上  訴  人  甲○○
            乙○○
共      同
選任辯護人  黃重鋼律師
            林詠嵐律師
上  訴  人  丙○○
上列上訴人等因偽造文書案件，不服台灣高等法院中華民國九十
八年八月六日第二審更審判決（九十七年度上更(一)字第二八四號
，起訴案號：台灣台北地方法院檢察署九十年度偵字第四九八七
號、九十一年度偵字第二二二一八號），提起上訴，本院判決如
下：
    主  文
原判決撤銷，發回台灣高等法院。
    理  由
原判決認定上訴人甲○○、乙○○、丙○○有其事實欄所載犯行
，因而撤銷第一審之科刑判決，改判仍依想像競合犯及行為時牽
連犯及連續犯規定，從一重論甲○○、乙○○、丙○○共同連續
行使偽造公文書，足以生損害於公眾及他人罪，甲○○、乙○○
各處有期徒刑年；丙○○處有期徒刑貳年陸月；固非無見。
惟查：（一）、有罪判決書之事實一欄，為判斷其適用法令當否
之準據，應將依法認定與論罪科刑有關之事實詳為記載，然後於
理由內逐一說明其憑以認定之證據，並使事實認定與理由說明，
互相適合，方為合法。倘若事實認定與理由說明，不相一致，或
事實或理由欄內之記載，前後齟齬，或所認定之事實，與所採之
證據，不相適合，均屬判決理由矛盾之當然違背法令，足以構成
撤銷之原因。１、原判決附表（下稱附表）一關於寶島商業銀行
（現更名日盛國際商業銀行）八德分行部分「核貸依據資料」欄
顯示，該銀行分別於民國八十五年九月二十三日及同年十一月二
十七日核貸新台幣（下同）五百萬元、三千萬元，依據資料均為
「晉工業股份有限公司（下稱晉公司）八十四年七月至八十
五年十月營業人銷售額與稅額申報書（下稱四０一報稅單）」，
並未有所區別。惟理由說明寶島商業銀行八德分行八十五年九月
二十三日核貸五百萬元部分，於核貸時係使用八十五年七、八月
偽造之報稅單，而不及其他月份之偽造報稅單；八十五年十一月
二十七日核貸三千萬元部分，則係使用八十五年七月至十月偽造
之報稅單，至八十五年十一月以後之報稅單，縱有偽造情事，應
係事後補送，與詐欺無涉（見原判決第十八頁倒數第八行以下）
。前後顯有扞格，自屬矛盾。２、關於甲○○、乙○○何時出資
成為晉公司實際負責人，攸關本件罪責有無之判斷。原判決事
實欄認定甲○○、乙○○係於八十五年五、六月間出資晉公司
，旋於八十五年九月十三日扶植吳植良為登記負責人，而入主
晉公司（見原判決第二頁第一至五行）。惟理由欄先則謂甲○○
、乙○○於八十五年七月間出資晉公司後，即登記名義負責人
為吳植良（見原判決第八頁第八至九行）。似認八十五年七月間
甲○○、乙○○即成為晉公司實際負責人；繼謂「甲○○於法
務部調查局桃園縣調查站（下稱調查站）即供稱: 晉公司成立
於八十一年九月間，八十六年（應係八十五年之誤）六月由我先
生（乙○○）接手後始更名為邦德工業股份有限公司（下稱邦德
公司）；乙○○亦供稱：八十五年五月間因投資晉公司而接任
總經理職務迄今」各等語（見原判決第十頁第十二至十七行）；
似認八十五年五、六月間即成為晉公司實際負責人。又謂「自
八十五年九月十三日後，吳植良擔任董事長，其自承僅出資二百
萬元，其餘均係甲○○出資，則以吳植良名下股份加計乙○○股
份一百三十萬股，股數遠超過曾勝之股數，且甲○○、乙○○
既能安排吳植良擔任董事長，安排丙○○擔任管理部經理，並由
乙○○擔任總經理，足認其等握有實權」（見原判決第十四頁末
起第二行至十五頁第五行）；似認成為晉公司實際負責人之時
間為八十五年九月間。其事實認定與理由說明及先後理由間顯非
一致，亦屬矛盾。３、原判決事實欄認定上訴人等於附表一、二
所示時間，向中興商業銀行台北分行、亞太商業銀行（嗣更名為
復華銀行）三重分行等銀行申請核貸或撥款，再應銀行要求提供
相關財務簽證、四０一報稅單審核之際，由丙○○偽造不實之四
０一報稅單，再交付予附表一、二所示之銀行承辦人員等情（見
原判決第二頁第二十三行起至第三頁第十四行），認上訴人等申
請貸款時，均有提出偽造之四０一報稅單供銀行審核。且依附表
二所示，中興商業銀行台北分行八十五年九月七日之核貸，亞太
商業銀行（嗣更名為復華銀行）三重分行八十五年七月二十九日
、同年九月六日、同年九月六日等核貸，未載明此部分不構成犯
罪，似亦列為詐欺未遂犯行。然理由欄關於詐欺未遂部分說明：
「由該行授信申請書、授信批覆資料中可知：其中（附表二中興
商業銀行台北分行之三筆貸款）第一、二筆借款之公司業務、財
務參考資料為八十二年至八十四年之會計師簽證，並無任何銷售
額與稅額申報書；另第三筆借款，始由乙○○、甲○○為連帶保
證人，參考業務、財務資料仍同前二筆，亦無任何銷售額與稅額
申報書，授信財務參考資料欄中均未勾選『報稅』欄項等情。」
（見原判決第二十二頁倒數第九行以下），則該三筆貸款均無提
出四０一報稅單，似與事實欄之記載矛盾。另理由載「該行八十
五年九月七日之申貸，尚難認為係甲○○、乙○○申請辦理」「
附表二中興銀行台北分行八十五年九月七日核貸一千萬元部分，
與上訴人等無涉，此部分檢察官認與上開有罪部分有連續犯裁判
上一罪之關係，不另為（無）罪之諭知」（見原判決第二十二頁
倒數第二行以下，第二十八頁第十八至二十一行）。乃認此部分
非上訴人等所為，不構成犯罪；另說明：「甲○○、乙○○係於
八十五年九月十三日始扶植吳植良擔任董事長，且八十五年九月
六日申貸時，係以吳金城、乙○○、曾勝、吳植良（當時係晉
公司董事）為連帶保證人，可知八十五年九月六日以前之申貸，
上訴人等三人並未參與，且檢察官僅起訴詐欺亞太銀行七千萬元
部分」（見原判決第二十四頁倒數第二行至第二十五頁第五行）
；亦與附表二所載不符，洵有理由矛盾之違誤。４、原判決以甲
○○、乙○○於八十五年九月十三日扶植吳植良為登記負責人，
始入主晉公司，正式接事（見原判決第二頁第四至五行、第二
十二頁倒數第三行以下），因認附表二所示中興商業銀行八十五
年九月七日之貸款，其時間在其等主事之前，非其等所為，故認
不構成犯罪（見原判決第二十八頁第十八至二十一行）。然附表
二所示亞太商業銀行三重分行八十五年七月二十九日、同年九月
六日、同年九月六日等三筆貸款，均在八十五年九月十三日入主
晉公司正式接事以前，卻認係上訴人等所為，此部分事實認定
，亦有理由矛盾之可議。（二）、認定事實所憑之證據，須實際
存在，就該案卷宗不難考見者，始克當之。倘判決書內所記載之
證據，與卷宗內筆錄或文件之內容不相適合，則其判決之根據，
實際上並不存在，自屬採證違法。依卷附資料，丙○○似始終否
認於辦理貸款、請求核撥時，曾向附表一、二所示之銀行提供如
附表三、四所示之「四０一報稅單」。惟判決理由說明：「晉
公司於附表一、二所示之時地，向附表一、二所示之銀行，提供
附表一、二所示之文件（其中包含如附表三、四所示之「四０一
報稅單」）辦理貸款、請求核撥等情，為甲○○、乙○○、丙○
○所不否認」等語（見原判決第八頁第十八至二十一行）；洵有
認定事實不依證據之違法。又原判決事實欄認定上訴人等觸犯行
使偽造公文書等罪嫌，理由欄說明「共同被告甲○○、丙○○於
調查站、法務部調查局北部地區機動工作組（下稱北機組）及偵
查、原審中本於被告身分所供，業於原審以證人身分到庭陳述，
並經乙○○及甲○○之辯護人當庭交互詰問，有筆錄在卷可考，
則共同被告羅美玲（應係甲○○之誤）、丙○○於調查站、北機
組、偵查中及原審本於被告身分所供，對於乙○○及甲○○應有
證據能力」（見原判決第四頁倒數第四行起至第五頁倒數第二行
）。然甲○○、丙○○似均未至調查站、北機組接受詢問，原判
決認甲○○、丙○○於調查站及北機組調詢時之供述，有證據能
力，且承認偽造四０一報稅單，並向銀行提出使用之事實，亦與
卷內證據資料不符，而有證據上理由矛盾之違法。（三）、事實
審訴訟程序中已存在之證據，而在客觀上為法院認定事實及適用
法律基礎之證據，應依法於審判期日進行調查，始得為論罪之依
據。證據雖已調查，而其內容未明瞭者，即與未經調查無異，如
遽行判決，仍屬應於審判期日調查之證據而未予調查，自屬於法
有違。本件申請貸款時，究否提出不實之四０一報稅單，原審固
曾函詢日盛國際商業銀行八德分行，惟未見函覆。另中國信託商
業銀行桃園分行覆函說明：本件核撥時，邦德公司是否已出具八
十五年七月至十二月份之「四０一報表」，尚無從得知，且「四
０一報表」非撥款必要審核條件等語；則邦德公司是否於申貸時
提供八十五年七月至十二月份之「四０一報表」，尚屬有疑。再
證人即日盛國際商業銀行八德分行襄理呂理龍於調查站及第一審
之證述，似僅能證明該銀行一般辦理貸款時需提供四０一報稅單
之通案程序。但本件究否於核貸前即已提出，是否係貸款續約或
一段時間後始要求提供，仍欠明瞭。原判決未釐清該四０一報稅
單究係核貸前即提出或貸款續約時之審核證件，遽予論罪，非惟
調查職責未盡，復有理由不備之違法。（四）、科刑判決書須先
認定犯罪事實，然後於理由內敘明其認定犯罪所憑之證據，方足
以資論罪科刑，否則僅於理由內敘明其有犯罪之證據，而於事實
欄內並未認定有何種犯罪之事實，不惟理由失其根據，且與法定
程式不相符合。原判決事實認定由丙○○重新製作不實內容之「
晉公司八十五年七月至十二月、八十六年一、二月之營業人銷
售額及稅額申報書」，另由丙○○利用不知情之第三人偽刻「桃
園縣稅捐處營業稅張淑貞收件章」，蓋於不實之四０一報稅單核
收機關及人員蓋章處欄，或以剪貼收件章黏貼於報稅單之方式，
偽造上開月份之四０一報稅單，再將偽造完成之四０一報稅單整
張影印，以此偽造「經桃園縣稅捐處收件報稅之四０一報稅單」
影本（偽造不實銷售數字、印文詳如附表三、四所示）（見原判
決第二頁倒數第一行至第三頁第十一行）；並未認定如理由所載
：「上訴人等偽刻圓戳章，偽造『桃園縣稅捐處營業稅張淑真（
貞）收件章』印文於偽造之四０一報稅單上，係表示營業人已向
桃園縣稅捐處繳納應納營業稅額而完成申報營業稅程序，屬於以
文書論之準公文書」（見原判決第二十五頁倒數第六行至第二十
六頁第三行）之事實，自不足以資論罪科刑。又上訴人等偽刻圓
戳章，偽造「桃園縣稅捐處營業稅張淑真（貞）收件章」印文於
偽造之四０一報稅單上，究依財政部台灣省北區國稅局大溪稽徵
所北區國稅大溪三字第0961007654號函意旨，認係表示營業人已
向桃園縣稅捐處繳納應納營業稅額而完成申報營業稅程序，屬於
刑法第二百二十條第一項、第二百十一條以文書論之準公文書，
或因其已具收據性質，而該收據既由桃園縣稅捐稽徵處之公務員
職務上所製作，應屬刑法上之公文書，攸關所偽造公文書之涵義
及法規之適用，案經發回，宜併注意及之。上訴人等上訴意旨指
摘原判決不當，尚非全無理由，應認仍有撤銷原判決發回更審之
原因。至公訴人認有行為時裁判上一罪關係之行使業務登載不實
文書及詐欺取財部分，基於審判不可分原則，併予撤銷發回。又
原判決說明不另為無罪諭知部分，因公訴人認與論罪部分有裁判
上一罪關係，基於審判不可分原則，亦應併予發回。另台灣台北
地方法院檢察署九十八年度偵字第二八八五一號移送併辦部分，
是否為本件起訴效力所及？案經發回，允宜併予斟酌，附說明之
。
據上論結，應依刑事訴訟法第三百九十七條、第四百零一條，判
決如主文。
中    華    民    國  九十九  年    一    月  二十一  日
                      最高法院刑事第八庭
                          審判長法官  洪  文  章
                                法官  王  居  財
                                法官  郭  毓  洲
                                法官  黃  梅  月
                                法官  邱  同  印
      本件正本證明與原本無異
                                      書  記  官
中    華    民    國  九十九  年    一    月  二十五  日
                                                      Ｅ

司法院資訊處製作；財團法人民間司法改革基金會備份。
